【裁判字號】    99,訴,614
【裁判日期】    990716
【裁判案由】    偽證
【裁判全文】
臺灣臺南地方法院刑事判決               99年度訴字第614號
公  訴  人  臺灣臺南地方法院檢察署檢察官
被      告  乙○○
上列被告因偽證案件，經檢察官提起公訴（九十九年度偵字第一
九一０號），本院判決如下：
    主  文
乙○○無罪。
    理  由
壹、公訴意旨略以：被告乙○○明知其曾分別於民國九十六年十
    一月十四日上午八時二十一分許，在臺南縣柳營鄉神農村之
    全家超商內、九十六年十一月十五日上午九時二十三分許，
    在臺南縣柳營鄉神農村之全家超商內、九十六年十一月十六
    日上午三時五分許，在臺南縣柳營鄉某媽祖廟前、於九十六
    年十一月十八日上午十時十七分許，在臺南縣柳營旭山村新
    吉莊活動中心內；以每次新台幣（下同）五百元之代價，分
    別向丙○○購買第一級毒品海洛因一小包共四次。嗣丙○○
    所涉販賣毒品案件經臺灣臺南地方法院檢察署檢察官以九十
    七年度偵字第八六三號、第二三九九號提起公訴後，由本院
    以九十七年度訴字第一四一七號案件審理。詎乙○○於本院
    就前開丙○○販賣毒品案件審理中，竟基於偽證之犯意，對
    於其曾否向丙○○購買第一級毒品海洛因之與案件有重要關
    係之事項，以證人身份於供前具結後證稱未向丙○○購買海
    洛因毒品，而為虛偽不實之證詞，因認被告乙○○涉有刑法
    第一百六十八條之偽證罪嫌等語。
貳、按犯罪事實，應依證據認定之，無證據不得認定其犯罪事實
    ，又不能證明被告犯罪者，應諭知無罪之判決，刑事訴訟法
    第一百五十四條第二項、第三百零一條第一項分別定有明文
    。
參、經查：
  一、證據能力之認定：按被告以外之人於審判外之陳述，經當
      事人於審判程序同意作為證據，法院審酌該言詞陳述或書
      面陳述作成時之情況，認為適當者，亦得為證據，刑事訴
      訟法第一百五十九條之五第一項定有明文。查被告乙○○
      於本院審理時對另案被告丙○○於本院以九十七年度訴字
      第一四一七號案件審理中歷次所為供述及該案全案卷證之
      證據能力均不爭執，且本院依卷內資料審酌證人丙○○於
      另案供述所作成時之情況，亦認為並未有何違背法律或其
      他相關規定之情事，而應認為適當，是依刑事訴訟法第一
      百五十九條之五第一項之規定，上開證人等於警詢及偵訊
      所作之筆錄，為傳聞法則之例外而具有證據能力，本院自
      得引為判決參考之依據，先予敘明。
  二、
    (一)訊據被告乙○○於本院審理時固坦承於本院九十七年度訴
      字第一四一七號丙○○被訴販賣毒品案件審理時到庭具結
      後作證，且證稱：其並未向另案被告丙○○購買第一級毒
      品海洛因等情，惟矢口否認涉有偽證罪嫌，辯稱：其雖曾
      於前揭時地撥打另案被告丙○○使用之00000000
      00號行動電話聯絡購買毒品事宜，惟實際交付毒品者係
      綽號「阿輝」者，而非另案被告丙○○，故其在本院九十
      七年度訴字第一四一七號案件審理中所為其不知販賣毒品
      者是否為另案被告丙○○之證述與事實相符，並非虛偽陳
      述云云。
    (二)
      (1)被告乙○○於本院九十七年度訴字第一四一七號案件審
        理時，經本院傳喚而於九十八年十一月二十六日到庭具
        結後作證，且證稱：其不知是否曾向另案被告丙○○購
        買毒品，實際交付毒品者係另一名成年男子，另案被告
        丙○○僅曾在販毒現場出現過一次等情，業據被告乙○
        ○於偵查及本院審理時自承不諱，並有本院九十七年度
        訴字第一四一七號九十八年十一月二十六日審判筆錄一
        份在卷可稽（參見本院九十七年度訴字第一四一七號卷
        (一)第一八頁至第四一頁、第五０頁），此部分事實應堪
        認定。又被告曾撥打0000000000號行動電話
        聯絡販毒者，而於九十六年十一月十四日上午八時二十
        一分許，在臺南縣柳營鄉神農村之全家超商內、九十六
        年十一月十五日上午九時二十三分許，在臺南縣柳營鄉
        神農村之全家超商內、九十六年十一月十六日上午三時
        五分許，在臺南縣柳營鄉某媽祖廟前、九十六年十一月
        十八日上午十時十七分許，在臺南縣柳營旭山村新吉莊
        活動中心內；以每次五百元之代價，購買第一級毒品海
        洛因一小包共計四次等情，為被告乙○○所不爭執，並
        有前開行動電話通聯紀錄在卷可佐，此部分事實亦堪認
        定。
      (2)被告乙○○於另案被告丙○○被訴販賣毒品案件偵查中
        ，經承辦檢察官傳喚到庭作證時證稱：（問：於九十六
        年十一月十四日起有與丙○○聯絡，你每次聯絡他都是
        要向他買海洛因嗎？；答：對。）、（問：前後向他買
        過幾次毒品？）；答：買三、四次吧！、（問：你如何
        知道丙○○有在賣海洛因的？）；答：一些吸毒的朋友
        告訴我的。（均參見臺灣臺南地方法院檢察署九十七年
        度偵字第八六三號卷第一二頁），是被告乙○○於前開
        案件偵查中，業已明確指認販賣毒品之人係另案被告丙
        ○○無誤。況被告乙○○於本案審理時，亦自承係撥打
        0000000000號行動電話聯絡購毒事宜，而該
        行動電話本屬另案被告丙○○所使用一節，亦經另案被
        告丙○○於本院九十七年度訴字第一四一七號案件審理
        時陳明在卷，此外，亦有前開電話監聽譯文在卷，堪認
        被告乙○○購買毒品之對象確為另案被告丙○○。
      (3)被告乙○○雖辯稱：其僅知撥打前開行動電話可得聯絡
        綽號「阿輝」之販毒者，並不知實際販毒者為另案被告
        丙○○，且於現場交付毒品者亦非另案被告丙○○；另
        案被告丙○○僅曾出現在販毒現場二次，雙方亦未交談
        ，其不識另案被告丙○○云云。惟被告乙○○於本院審
        理時自承其稱呼販毒者「阿輝」，販毒者稱呼其為「阿
        呆」（參見本院卷第六五頁背面與第六六頁）；而另案
        被告丙○○於本院九十七年度訴字第一四一七號案件審
        理中供稱：其叫被告乙○○為「阿呆」，乙○○叫他「
        阿輝」等語（參見本院九十七年度訴字第一四一七號案
        件卷二第四八頁），兩者供述一致，足見販賣毒品予被
        告乙○○者，即係另案被告丙○○，且兩人彼此曾相互
        稱呼，確屬舊識。被告乙○○前開所辯，顯與事實不符
        ，難以採信。
      (4)另被告乙○○於另案被告丙○○被訴販賣毒品案件偵查
        中證稱：（問：你向丙○○買海洛因時他的女朋友羅玉
        枝都有在場？）答：我很少看到她，我不認識，他有時
        會與他女朋友一起出來，我很少看到她等語（參見前開
        偵卷第一二頁），而被告乙○○於九十六年十一月十五
        日上午九時二十三分撥打前開行動電話購買毒品時，亦
        係由另案被告丙○○之女友羅玉枝接聽電話，此有前開
        通聯譯文一份在案，而本院九十七年度訴字第一四一七
        號案件行準備程序時，亦曾勘驗該通電話內容，羅玉枝
        亦當庭表示該通電話內容之女聲為其所言屬實（參見本
        院九十七年度訴字第一四一七號卷(一)第一一頁）。是被
        告乙○○撥打前開行動電話購買毒品時，除另案被告丙
        ○○外，亦曾與羅玉枝通話，此亦可佐證被告乙○○購
        毒之對象確為另案被告丙○○，而非其所云之綽號「阿
        輝」之男子。故被告乙○○於本院九十七年度訴字第一
        四一七號案件審理時所證及本院審理中所辯：其以前開
        電話向綽號「阿輝」之男子購毒，然不知綽號「阿輝」
        者為何人，實際交付毒品者並非另案被告丙○○云云，
        無非推諉卸責之詞，均無可採信。
    (三)綜此，堪認被告乙○○確曾於前揭時地向另案被告丙○○
      購買毒品海洛因，其於本院九十七年度訴字第一四一七號
      案件審理時所為之上開證述，確與事實不符，而屬虛偽證
      述。
  三、
    (1)惟按證人有下列情形之一者，得拒絕證言：1.現為或曾為
      被告或自訴人之配偶、直系血親、三親等內之旁系血親、
      二親等內之姻親或家長、家屬者。2.與被告或自訴人訂有
      婚約者。3.現為或曾為被告或自訴人之法定代理人或現由
      或曾由被告或自訴人為其法定代理人者，刑事訴訟法第一
      百八十條第一項定有明文。又同法第一百八十一條規定：
      「證人恐因陳述致自己或與其有前條第一項關係之人受刑
      事追訴或處罰者，得拒絕證言。」，考其立法目的，旨在
      免除證人陷於抉擇控訴自己或與其有一定身分關係之人、
      或陳述不實而受偽證之處罰、或不陳述而受罰鍰處罰，甚
      而主觀上認為違反具結文將受偽證處罰之困境。次按刑法
      第一百六十八條之偽證罪，係以證人、鑑定人、通譯於執
      行審判職務之公署審判時或於檢察官偵查時，於案情有重
      要關係之事項，供前或供後具結，而為虛偽之陳述為構成
      要件。而刑事訴訟法第一百八十一條所定證人拒絕證言之
      規定，旨在免除證人陷於因陳述不實而受偽證之處罰、或
      不陳述而受罰鍰處罰之兩難困境。證人此項拒絕證言權，
      與被告之緘默權，同屬不自證己罪之特權，為確保證人此
      項拒絕證言權，九十二年二月六日修正公布之刑事訴訟法
      第一百八十六條第二項：「證人有第一百八十一條之情形
      者，應告以得拒絕證言」，增訂法院或檢察官有告知證人
      得拒絕證言之義務。此項規定係為保護證人而設，如法院
      或檢察官未踐行此項告知義務，而逕告以具結之義務及偽
      證之處罰並命朗讀結文後具結，將使證人陷於如前所述之
      抉擇之困境，無異剝奪證人此項拒絕證言權，強迫其作出
      讓自己入罪之陳述，違反不自證己罪之原則，自係侵犯證
      人此項權利，所踐行之具結程序亦有瑕疵（最高法院九十
      四年度臺上字第五一號判決、九十五年度臺上字第五六七
      三判決、九十四年台上字第四九一三號判決參照）。換言
      之，證人若因陳述致自己受刑事訴追或處罰，依法原得拒
      絕證言；若法院或檢察官於訊問前未依刑事訴訟法第一百
      八十六條第二項之規定，告知證人有該等權利，逕命具結
      、供述，因證人得免自證己罪之權利已被剝奪，證人所為
      之證述，因其具結程序有瑕疵而非適法之證據，縱其證述
      內容不實，仍不得據以為認定證人犯有偽證之罪。
    (2)另案被告丙○○涉嫌於九十六年間，多次販賣第一級毒品
      海洛因予被告乙○○等情，經本院以九十七年度訴字第一
      四一七號判決判處有罪在案，有本院前開判決一份附卷可
      稽（參見本院九十七年度訴字第一四一七號卷(二)第六一頁
      至第七五頁）。是被告乙○○於本院九十七年度訴字第一
      四一七號案件審理時所為未曾向另案被告丙○○購買第一
      級毒品海洛因等不實證述，對於另案被告丙○○是否涉嫌
      販賣第一級毒品海洛因之案情，確有重要關係。又被告乙
      ○○作證時，若承認向另案被告丙○○購買第一級毒品海
      洛因，無異自證其持有、施用第一級毒品，而有使自己受
      刑事追訴、處罰之可能甚明。是其經本院傳喚到庭就是否
      向另案被告丙○○購買毒品等事項作證時，依法應享有得
      拒絕證言以避免自己受到刑事訴追之權利。然本院九十七
      年度訴字第一四一七號案件審理時，傳喚本案被告乙○○
      到庭具結證述前，並未告知被告乙○○享有不自證己罪之
      拒絕證言權，而係諭知具結義務及偽證處罰之旨後，逕命
      被告乙○○具結等情，有本院九十七年度訴字第一四一七
      號九十八年十一月二十六日審判筆錄及結文在卷可徵（參
      見本院九十七年度訴字第一四一七號卷(一)第一七頁、第五
      ０頁）。依此，被告乙○○以證人身分於前開案件審理中
      應訊時，前開案件法院未及踐行刑事訴訟法第一百八十六
      條第二項之告知義務，即對被告乙○○告以具結之義務及
      偽證之處罰後命被告具結證述，此舉非無影響被告拒絕證
      言權之虞，故應認被告乙○○具結之程序不無瑕疵，而不
      生合法具結之效力。從而，被告乙○○於前開案件審理時
      所為證言雖有前述不實之處，仍與刑法上所定之偽證罪之
      構成要件尚屬有間，尚難以偽證罪論究。
  四、從而，依本院調查所得之證據，尚不能認定被告乙○○有
      公訴意旨所指之偽證犯行，此外，復查無其他證據足資證
      明被告乙○○所為已該當於偽證罪之構成要件，揆諸首開
      說明，本件不能證明被告乙○○犯罪，自應諭知被告乙○
      ○無罪之判決。
  五、另臺灣臺南地方法院檢察署九十九年度偵字第八０六三號
      移送併辦意旨略以：被告乙○○明知其曾於九十六年十一
      月十四日上午八時二十一分許，在臺南縣柳營鄉神農村之
      全家超商內、九十六年十一月十五日上午九時二十三分許
      ，在臺南縣柳營鄉神農村之全家超商內、九十六年十一月
      十六日上午三時五分許，在臺南縣柳營鄉某媽祖廟前、於
      九十六年十一月十八日上午十時十七分許，在臺南縣柳營
      旭山村新吉莊活動中心內；以每次五百元之代價，分別向
      丙○○購買第一級毒品海洛因一小包共四次。嗣被告乙○
      ○竟基於偽證之故意，於本院以九十七年度訴字第一四一
      七號另案被告丙○○涉嫌販賣毒品案件審理中，經傳喚到
      庭具結後作證時，對於其曾否向丙○○購買第一級毒品海
      洛因之與案件有重要關係之事項，為虛偽證述稱其未向丙
      ○○購買海洛因毒品等不實之證詞，因認被告乙○○涉有
      刑法第一百六十八條之偽證罪嫌云云，且與前揭起訴意旨
      為事實同一，認應為起訴效力所及而移送本院併同審理等
      語。惟前開起訴意旨所認被告乙○○涉嫌偽證犯行部分，
      經本院調查證據後認罪嫌不足而應為無罪判決一節，已如
      前述。是移送意旨所指涉被告乙○○涉犯偽證犯行部分，
      本院自無從合併審理，應移由臺灣臺南地方法院檢察署另
      行處理，附此敘明。
據上論斷，應依刑事訴訟法第三百零一條第一項，判決如主文。
本件經檢察官甲○○到庭執行職務。
中    華    民    國    99    年    7     月    16    日
              刑事第十二庭  審判長法  官  卓穎毓
                                  法  官  陳金虎
                                  法  官  周宛瑩
以上正本證明與原本無異。
如不服本判決應於收受本判決後10日內向本院提出上訴書狀，並
應敘述具體理由。其未敘述上訴理由者，應於上訴期間屆滿後20
日內向本院補提理由書狀（均須按他造當事人之人數附繕本）「
切勿逕送上級法院」。
                                  書記官  林書婷
中    華    民    國    99    年    7     月    16    日

司法院資訊處製作；財團法人民間司法改革基金會備份。
